【裁判字號】    95,婚,844
【裁判日期】    951228
【裁判案由】    離婚
【裁判全文】
臺灣臺北地方法院民事判決               95年度婚字第844號
原      告  乙○○
訴訟代理人  田禮嘉律師
被      告  甲○○
上列當事人間請求離婚事件，本院於民國95年12月14日言詞辯論
終結，判決如下：
    主  文
原告之訴駁回。
訴訟費用由原告負擔。
    事實及理由
一、原告主張略以：兩造於民國77年11月20日結婚，育有一女林
    如萱（民國82年8 月17日生），婚後原告發現彼此生活習慣
    不同，時為小事爭吵，無奈於91年1 月間搬離兩造共同居住
    處所。原告在大陸工作，於返台時會與女兒團聚，惟兩造分
    居已達4 年7 月之久，夫妻雙方形同陌路，維持婚姻已無必
    要等語，並聲明：請求依民法第1052條第2 項之規定，判決
    兩造離婚。
二、被告則以：兩造婚後一向互動良好，相互參與協助彼此職場
    活動。原告從事旅遊業，於民國90年5 月間帶一個歐洲團十
    幾天後，因認識團員蔡小姐，發生外遇，結束外遇後，轉往
    大陸工作。原告曾要求被告離婚，但原告父母均勸阻被告，
    要求不能簽字同意離婚。自原告外遇以來，對兩造女兒心理
    傷害極大，女兒五年都沒有長高，手腳都跟五年前一樣大小
    。兩造一直都有電話聯絡，女兒也需要父親，被告歡迎原告
    隨時回家住，兩造婚姻有繼續維持之必要等語置辯。並聲明
    ：請求駁回原告之訴。
三、按婚姻係一夫一妻為營永久共同生活，並使雙方人格得以實
    現與發展之生活共同體。因婚姻而生之永久結合關係，不僅
    使夫妻在精神上、物質上互相依存，並延伸為家庭與社會之
    基礎。婚姻制度植基於人格自由，具有維護人倫秩序、男女
    平等、養育子女等社會性功能，是以婚姻與家庭為社會形成
    與發展之基礎，受憲法制度性保障。又若有民法第1052條第
    1 項所列舉十款判決離婚事由以外之重大事由，難以維持婚
    姻者，夫妻之一方固得請求離婚，但其事由應由夫妻之一方
    負責者，僅他方得請求離婚，此為民法第1052條第2 項定有
    明文。民法第1052條第2 項所稱「有前項以外之重大事由，
    難以維持婚姻者」，係抽象的、概括的離婚事由，此乃緣於
    民國74年修正民法親屬編時，為因應實際需要，參酌各國立
    法例，導入破綻主義思想所增設。但其事由應由夫妻一方負
    責者，僅他方得請求離婚，是其所採者為消極破綻主義精神
    ，而非積極破綻主義。且關於「難以維持婚姻之重大事由」
    ，其判斷之標準為婚姻是否已生破綻而無回復之希望。而婚
    姻是否已生破綻無回復之希望，則應依客觀之標準，即難以
    維持婚姻之事實，是否已達於倘處於同一境況，任何人均將
    喪失維持婚姻意欲之程度而定。至於同條項但書所規定「難
    以維持婚姻之重大事由應由夫妻之一方負責者，僅他方得請
    求離婚」，乃因如肯定有責配偶之離婚請求，無異承認恣意
    離婚，破壞婚姻秩序，且有背於道義，尤其違反自己清白（
    clean hands)  之法理，有欠公允，同時亦與國民之法感情
    及倫理觀念不合，因而採消極破綻主義。倘該重大事由，夫
    妻雙方均須負責時，應比較衡量雙方之有責程度，僅責任較
    輕之一方得向責任較重之他方請求離婚，如有責程度相同時
    ，雙方均得請求離婚，始屬公允，是責任較重之一方應不得
    向責任較輕之之他方請求離婚。（最高法院94年度台上字第
    115 號裁判要旨可供參照）。
四、查本件兩造對於已經分居達五年之久，且分居原因係原告五
    年前外遇自行遷出共同居住處所，及原告經常工作在外所致
    ，為兩造所不爭執，堪認為真實。被告堅稱兩造一向互動良
    好，與彼此家人關係亦佳，雙方時有電話聯絡，女兒亦需要
    父親，期待原告能回心轉意，重家團圓等語。可知兩造婚姻
    破綻之發生，係可歸責於原告一方之事由所致，不可歸責被
    告。且被告及兩造女兒均期待原告返家團聚，難認兩造有難
    以維持婚姻之重大事由，婚姻破綻非無回復之望。從而，原
    告依民法第1052條第2 項規定，訴請判決兩造離婚，洵屬無
    據，應予駁回。
五、結論：本件原告之訴為無理由，並依民事訴訟法第78條，判
    決如主文。
中    華    民    國    95    年    12    月    28    日
                          家事庭法  官  徐麗瑩
以上正本係照原本作成。
如對本判決上訴，須於判決送達後20日之不變期間內，向本院提
出上訴狀。
中    華    民    國    95    年    12    月    28    日
                                書記官  林寶春


司法院資訊處製作；財團法人民間司法改革基金會備份。
